【裁判字號】    97,聲判,29
【裁判日期】    970528
【裁判案由】    聲請交付審判
【裁判全文】
臺灣臺北地方法院刑事裁定              97年度聲判字第29號
聲  請  人  甲○
                    號3樓
            乙○
            丁○○
上列三人之
共同代理人  吳麒律師
            陳哲民律師
被      告  丙○○  男  57歲.
                    身分證統一.
                    住臺北市○.
選任辯護人  吳麗雲律師
上列聲請人因告訴被告侵占等案件，經臺灣臺北地方法院檢察署
檢察官於民國96年12月28日以96年度偵字第23902 號為不起訴處
分，聲請人聲請再議，經臺灣高等法院檢察署檢察長於民國97年
2 月13日以97年度上聲議字第835 號處分書駁回再議，聲請人聲
請將本件交付審判，本院裁定如下：
    主  文
聲請駁回。
    理  由
一、本件聲請意旨：如附件「刑事聲請交付審判狀」所載。
二、按告訴人不服上級法院檢察署檢察長或檢察總長認再議為無
    理由而駁回之處分者，得於接受處分書後10日內委任律師提
    出理由狀，向該管第一審法院聲請交付審判，刑事訴訟法第
    258條之1第1 項前段定有明文。經查，本件聲請人即告訴人
    甲○、乙○及丁○○3 人以被告丙○○涉犯侵占等罪嫌，向
    臺灣臺北地方法院檢察署提出告訴，經該署檢察官於民國96
    年12月28日以96年度偵字第23902 號為不起訴處分後，聲請
    人不服，乃聲請再議，嗣經臺灣高等法院檢察署檢察長於97
    年2 月13日以97年度上聲議字第835 號認再議為無理由而駁
    回再議之聲請後，聲請人隨即於收受該署駁回再議處分書後
    10日內即97年2 月29日委任律師具狀向本院聲請交付審判等
    情，業經本院調閱上開卷宗核閱無訛，而聲請人所提刑事聲
    請交付審判狀並蓋有本院收狀戳日期在卷可稽，則揆諸前揭
    規定所示，聲請人向本院提起本件聲請，在程序上即屬適法
    ，合先敘明。
三、按刑事訴訟法第258條之1規定告訴人得向法院聲請交付審判
    ，係對於「檢察官不起訴或緩起訴裁量權」制衡之一種外部
    監督機制，法院僅就檢察官所為不起訴或緩起訴之處分是否
    正確加以審查，以防止檢察機關濫權。依此立法精神，同法
    第258條之3第3 項規定法院審查聲請交付審判案件時「得為
    必要之調查」，其調查證據之範圍，自應以偵查中曾顯現之
    證據為限。而依同法第260 條對於「不起訴處分已確定或緩
    起訴處分期滿未經撤銷者得再行起訴」規定之立法理由說明
    ，該條所謂不起訴處分已確定者，包括「聲請法院交付審判
    復經駁回者」之情形在內。故前述「得為必要之調查」，其
    調查證據範圍，即應以偵查中曾顯現之證據為限，不得就告
    訴人新提出之證據再為調查，亦不得蒐集偵查卷以外之證據
    。如不然，將與刑事訴訟法第260 條之再行起訴規定混淆不
    清，亦將使法院兼任檢察官之角色，而有回復「糾問制度」
    之虞。又法院為交付審判之裁定時，視為案件已提起公訴，
    案件即進入審判程序，顯見法院裁定交付審判之前提，必須
    偵查卷內所存之證據，已符合刑事訴訟法第251條第1項所規
    定檢察官應提起公訴之「足認被告有犯罪嫌疑」情形，亦即
    該案件已經跨越起訴門檻，始應為交付審判之裁定。倘該案
    件須另行蒐證偵查，始能判斷應否交付審判者，因交付審判
    之審查制度，並無如同再議制度得為發回原檢察官續行偵查
    之設計，法院即應依同法第258條之3第2 項前段規定，以聲
    請無理由裁定駁回。
四、按犯罪事實應依證據認定之，無證據不得認定犯罪事實；不
    能證明被告犯罪者，應諭知無罪之判決，刑事訴訟法第 154
    條第2項、第301 條第1項分別定有明文。又認定不利於被告
    之事實，須依積極證據，苟積極證據不足為不利於被告事實
    之認定時，即應為有利於被告之認定，更不必有何有利證據
    ；告訴人之告訴，係以使被告受刑事訴追為目的，是其陳述
    是否與事實相符，仍應調查其他證據以資審認，最高法院30
    年上字第816 號及52年台上字第1300號分別著有判例意旨可
    資參照。
五、被告丙○○於檢察官訊問時，固然坦承為祭祀公業高佛福、
    高積資之管理人，並有將祭祀公業高佛福所有臺北市○○區
    ○○段1 小段3 、11之1 、11之2 、11之3 、11之4 、15及
    25地號之土地，移轉登記予他人，惟堅詞否認有何侵占或背
    信犯行，並辯稱：伊於91年3 月30日接任「祭祀公業高佛福
    」之管理人，伊接任之前，「祭祀公業高佛福」所有之臺北
    市○○區○○段1 小段3 、11、15及25地號之土地，與建主
    高福來、高以文、高阿里進行合建案，而聲請人等告訴意旨
    所指之土地係合建後所留下之畸零地，當時「祭祀公業高佛
    福」與建主約定上開土地應歸建主所有，惟多年未辦理移轉
    所有權登記，經建主一再催討，「祭祀公業高佛福」之前管
    理人高銘金遂於90年8 月18日召開派下員會議，決議由高銘
    金處理上開土地移轉登記予建主之事宜，惟高銘金未辦理完
    成，伊接任管理人後，復經派下員3 分之2 以上同意，授權
    伊處理高銘金未辦理完成之土地移轉登記事宜，伊是依照90
    年8 月18日之會議決議結論辦理，因聲請人等於95、96年間
    才分別加入祭祀公業高佛福之派下員，不清楚事情緣由，致
    生誤會，伊絕無聲請人所指之侵占或背信犯行等語。
六、經查：
  (一)被告係於91年3 月30日經「祭祀公業高佛福」、「祭祀公業
    高積資」91年度第4 次臨時派下員大會選任為管理人，並向
    臺北市文山區公所申辦，經准予備查在卷，此有該臨時派下
    員大會會議記錄影本1 份、臺北市文山區公所函文2 份在卷
    可稽（見96年度他字第7293卷第54、56、57頁），當可信為
    真實。
  (二)於被告擔任「祭祀公業高佛福」管理員之前，原管理員為高
    銘金，且該祭祀公業於90年8 月18日舉行派下員會議，由派
    下員高秉男提案：「本公業原所有坐落台北市○○區○○段
    249 、249-1 、249-2 、249-3 、249-4 、249-5 等地號，
    現為台北市○○區○○段1小段2 、3 、11、15、15-1、25
    、25-1、124 、110 、346 地號等拾筆土地與建主合建房屋
    所剩畸零地，言明歸建主所有，今建主提合約向本公業索取
    是否歸還議議決。」而經決議：「經全體同意照案通過，並
    由本公業管理員高銘金全權負責上述不動產處分、簽約、收
    受價款、辦所有權移轉登記等一切事宜」，此有該會議之記
    錄影本在卷可稽（見96年度他字第7293號卷第52至53頁）。
    建主之一的高阿里並於被告擔任「祭祀公業高佛福」管理員
    之後，以存證信函通知被告，稱：「……上開土地貴公業於
    90年8 月18日之派下員會議記錄決議通過要歸於給建主高福
    來、高以文、高阿里等三人在案。本人係建主之一，對於上
    開拾筆土地有持分三分之一權利額，今後貴公業對於上開每
    一筆土地，若有辦理所有權移轉登記時，應同時將本人之持
    分三分之一過戶給本人名下，要辦理過戶時，請先通知本人
    會辦……」等語，此有高阿里第223 號存證信函在卷可稽（
    見96年度他字第7293號卷第58至59頁）。另聲請人等告訴意
    旨所稱被告移轉之台北市○○區○○段1 小段3 、11-1、
    11-2、11-3、11-4、15及25地號之土地，其中11-1、11-2、
    11-3、11-4地號土地，係從11地號土地分割而來，有土地登
    記謄本在卷可稽（見96年度他字第7293卷第23至30頁）。是
    以被告辯稱伊係接任「祭祀公業高佛福」管理員後，依該祭
    祀公業90年8 月18日派下員會議決議辦理上開地號土地之移
    轉登記事宜，即堪採信。
  (三)本件聲請意旨稱所謂建主高阿里等3 人向公業申請畸零地返
    還，而該合建案於66年間即已核發使用執照，被告遲至91年
    間請求權已罹於時效後過戶，其動機已令人起疑等語。但依
    民法第144 條第1 項之規定：「時效完成後，債務人得拒絕
    給付」，亦即係採「抗辯權發生主義」，即消滅時效完成後
    ，權利本身並不消滅，其訴權亦不消滅，僅使義務人取得拒
    絕給付抗辯權而已，至於是否行使拒絕給付抗辯權，應由債
    務人自行判斷。故本件合建案建主之請求權縱使確已罹於時
    效，但是否行使拒絕履行抗辯權，仍應由「祭祀公業高佛福
    」派下員會議決定之，該祭祀公業派下員會議既於90年8 月
    18日決議應依合建約定歸還上開畸零地予建主，被告依該決
    定而為移轉登記，自不能認有背信之犯行。
  (四)聲請人又謂被告於91年間辦理土地移轉登記時，其中有移轉
    登記予盧良敏、蒲懋建設公司、陳劉鳳英、鄭林英美等與公
    業無關，且非當初合建之人，故被告顯係為避免聲請人之監
    督，而勾串其他派下員出售公業土地甚明云云，並提出土地
    登記謄本等為證（見97年度上聲議字第835 號卷第29至44頁
    ）。就此被告則辯稱伊是依建主高阿里、高福來、高以文3
    人之指定，方移轉登記予盧良敏等人，至於指定之詳情，伊
    則不清楚，因為代書都是高阿里等人去找的等語。本院參酌
    被告所移轉之上開土地，皆係「高佛福祭祀公業」90年8 月
    18日舉行派下員會議所決議應「歸還」建主之土地，而且建
    主高阿里更於被告擔任管理員後，積極以存證信函通知被告
    應依上開決議「歸還」土地，已如前述。衡情而論，被告若
    未經高阿里等人之同意，率將上開土地移轉登記予他人，高
    阿里等人豈有不興訟，主張權利之理？是被告辯稱伊係依高
    阿里等人之指定，而將上開土地移轉登記予他人，當有採信
    之餘地。
七、綜上所述，本院認為本件被告所涉侵占或背信之犯罪嫌疑不
    足，揆諸前揭規定及說明所示，臺灣臺北地方法院檢察署檢
    察官以被告犯罪嫌疑不足而為不起訴處分，並經臺灣高等法
    院檢察署為駁回再議之處分，自屬允當。聲請意旨指摘駁回
    再議之處分不當，聲請交付審判，為無理由，應予駁回。
八、據上論斷，應依刑事訴訟法第258 條之3 第2 項前段，裁定
    如主文。
中    華    民    國    97    年    5     月    28    日
              刑事第十一庭  審判長法  官  劉方慈
                                  法  官  陳勇松
                                  法  官  江俊彥
以上正本證明與原本無異。
不得抗告
                                  書記官  劉英芬
中    華    民    國    97    年    5     月    30  日


司法院資訊處製作；財團法人民間司法改革基金會備份。
